【裁判字號】    96,選上更(一),5
【裁判日期】    970428
【裁判案由】    違反公職人員選舉罷免法
【裁判全文】
臺灣高等法院花蓮分院刑事判決     96年度選上更(一)字第5號
上  訴  人
即  被  告  丁○○
選任辯護人  劉秀真律師
            謝維仁律師
            謝志嘉律師
上  訴  人
即  被  告  乙○○
            丙○○
前列2人共同
選任辯護人  李百律師
上  訴  人
即  被  告  甲○○
上列上訴人因違反公職人員選舉罷免法案件，不服臺灣臺東地方
法院94年度選訴字第3號中華民國94年10月20日第一審判決（起
訴案號：臺灣臺東地方法院檢察署93年度選偵字第2、7、9 、10
、12、13號、94年度選偵字第4、8、9、10、12、13號），提起
上訴，本院判決後，經最高法院發回更審，本院更為判決如下：
    主  文
原判決關於丁○○、乙○○、甲○○、丙○○部分均撤銷。
丁○○共同連續對於有投票權之人交付賄賂，而約其為一定之行
使，處有期徒刑壹年陸月，褫奪公權肆年，用以交付之賄賂共計
新台幣參萬肆仟伍佰元沒收。減為有期徒刑玖月，褫奪公權貳年
，用以交付之賄賂新台幣參萬肆仟伍佰元沒收。
乙○○共同連續對於有投票權之人交付賄賂，而約其為一定之行
使，處有期徒刑壹年，褫奪公權參年，用以交付之賄賂共計新台
幣參萬肆仟伍佰元均沒收。減為有期徒刑陸月，如易科罰金以銀
元參佰元即新台幣玖佰元折算壹日，褫奪公權壹年陸月，用以交
付之賄賂共計新台幣參萬肆仟伍佰元沒收。
丙○○連續對於有投票權之人交付賄賂，而約其為一定之行使，
處有期徒刑柒月，褫奪公權貳年。減為有期徒刑參月又拾伍日，
如易科罰金以銀元參佰元即新台幣玖佰元折算壹日，褫奪公權壹
年。
甲○○共同對於有投票權之人交付賄賂，而約其為一定之行使，
處有期徒刑陸月，如易科罰金，以參佰元折算壹日，褫奪公權壹
年。用以交付之賄賂新台幣參仟元沒收。減為有期徒刑參月，如
易科罰金以銀元參佰元即新台幣玖佰元折算壹日，褫奪公權壹年
，用以交付之賄賂新台幣參仟元沒收。
    事  實
一、丁○○係中華民國第六屆平地原住民立法委員選舉候選人陳
    瑩（當選平地原住民立法委員）之父，其時擔任行政院原住
    民委員會主任委員，倉卒間決定推由其女陳瑩參與該屆平地
    原住民立法委員競選，乃於民國93年8月下旬某日，告知長
    期受其關照並視如手足之陳健雄（經檢察官為緩起訴處分，
    已死亡）與久任其機要之乙○○上開決定，3人即謀議為使
    知名度不高之陳瑩得以順利當選立法委員，認須採取較有效
    之競選方法，竟基於共同犯意之連絡，於決定參選後之某日
    在不詳處所，共同謀議在本次選舉中，以向多數具有選舉權
    之人賄選之方式爭取選票，並分頭進行賄選行為。
二、丁○○、陳健雄、乙○○3人乃經由其後亦與之有共同賄選
    犯意連絡之郭順榮（經檢察官為緩起訴處分）連絡，由郭順
    榮帶同前往郭國榮位於臺東市○○○路127號之住處，遊說
    具備平地原住民立法委員選舉權人資格之郭國榮支持陳瑩並
    為陳瑩助選，於離開郭國榮住處之際，並推由乙○○交付現
    金新臺幣（下同）2,000元之賄賂予郭國榮（檢察官另為緩
    起訴處分），要求收受賄賂之郭國榮於平地原住民立法委員
    選舉行使投票權時圈選陳瑩，而郭國榮則許以投票權為一定
    之行使。
三、丁○○、乙○○又與陳健雄、郭順榮，及其後亦有共同賄選
    犯意之郭國榮共同承上開投票行賄之概括犯意，於93年8月
    下旬至9月上旬期間，先後由陳健雄、郭順榮、郭國榮帶同
    丁○○、乙○○，或由丁○○、乙○○指示陳健雄、郭順榮
    、郭國榮3人自行前往拜訪亦具平地原住民立法委員選舉權
    人資格之林耕江、豐早馬、吳文明、鍾義雄、許永順、豐福
    明、林清城、李謙福、林志明等人，並連續於上述各受拜訪
    人住處（林耕江、豐早馬、吳文明、鍾義雄、豐福明、林清
    城、李謙福受賄款部分）、豐早馬住處（許永順受賄款部分
    ）、郭國榮住處（林志明受賄款部分），分別由丁○○（交
    付賄款予李謙福）、乙○○（交付賄款予林耕江、吳文明、
    豐福明、林清城）、陳健雄（交付賄款予豐早馬、鍾義雄、
    許永順、林志明）分別交付現金3,000元（林耕江）或2,000
    元（除林耕江以外之其餘上開豐早馬等受賄款人）之賄賂予
    上述受拜訪之人（林耕江、豐早馬、吳文明、鍾義雄、許永
    順、豐福明、林清城、李謙福及林志明，均經檢察官另為緩
    起訴處分），詳如附表所示，並要求收受賄賂之前開林耕江
    等有選舉權人於平地原住民立法委員選舉行使投票權時圈選
    陳瑩，而林耕江等人則許以投票權為一定之行使。
四、丁○○復承同前投票行賄之概括犯意，於93年9月某日，在
    臺東縣東河鄉東河村南東河330號，與住於該址之東河鄉鄉
    民代表黃新泉（另案偵辦），基於共同之犯意聯絡，由丁○
    ○交付8,500元之賄賂予具有平地原住民立法委員選舉權人
    資格之黃新泉，要求黃新泉於平地原住民立法委員選舉行使
    投票權時圈選陳瑩，並以每票500元之代價，向其他亦具備
    平地原住民立法委員選舉權人資格之人行賄買票。黃新泉於
    收受賄賂後，即應允丁○○前開要求，除保留6,000元供己
    花用外，並隨後於同村328號，交付1,500元予黃秀妹（另案
    偵辦），要求黃秀妹及同戶內具備平地原住民立法委員選舉
    權人資格共3人均投票予陳瑩；黃新泉又基於同一之概括犯
    意，於同村北東河90號，交付1, 000予黃秀娥、林金三（均
    另案偵辦），要求具備平地原住民立法委員選舉權人資格之
    黃秀娥、林金三均投票予陳瑩，經黃秀妹、黃秀娥、林金三
    於收受黃新泉賄賂後，並均同意於投票之日，於選票上圈選
    陳瑩，而許以投票權為一定之行使，詳如附表所示。
五、乙○○並承同前投票行賄之概括犯意，於93年9月下旬期間
    某日，召集具備平地原住民立法委員選舉權人資格投票權郭
    國榮、吳文明及林水傳（經檢察官為緩起訴之處分）、豐早
    馬及張金次等人至臺東市○○路上陳瑩設置競選總部處所，
    並在該處所廚房內，分別交付現金賄賂1,000元予上開郭國
    榮、吳文明、林水傳、豐早馬，並再次要求郭國榮等人允諾
    於平地原住民立法委員選舉行使投票權時圈選陳瑩，郭國榮
    、吳文明、林水傳、豐早馬等4人於收受乙○○之賄賂後許
    以投票權為一定之行使。另乙○○於同時行求現金賄賂1,00
    0元予張金次，要求張金次為投票權一定之行使，而張金次
    未收受上開賄款並允諾為一定投票行為，詳如附表所示。
六、甲○○因與丁○○、陳瑩有姻親關係，竟與郭順榮基於犯意
    之聯絡，於93年11月下旬某日晚間8時許，共同前往具有平
    地原住民立法委員選舉權人資格投票權之林耕江位於臺東市
    ○○○路22號住處，遊說林耕江於投票時支持陳瑩，並由甲
    ○○當場交付現金3,000元之賄賂予林耕江收受，要求林耕
    江於平地原住民立法委員選舉行使投票權時圈選陳瑩，林耕
    江則許以投票權為一定之行使。
七、丙○○係臺東縣長濱鄉鄉民代表會之鄉民代表，為使第六屆
    平地原住民立法委員候選人陳瑩能順利當選，基於投票行賄
    賄之概括犯意，先於93年10月17日上午7時許，前往有具備
    平地原住民立法委員選舉權人資格投票權之滿80歲人黃林阿
    妹位於同鄉三間村大俱來38之1號住處內，當場交付現金1,
    000元予黃林阿妹，並約定於同年12月11日第六屆立法委員
    選舉投票日當日，投票予候選人陳瑩，而黃林阿妹亦明知丙
    ○○交付之1,000元係屬買票之對價，仍予收受並允諾投票
    予候選人陳瑩；復於同年11月2日夜間7時許，前往有具備平
    地原住民立法委員選舉權人資格投票權之黃天順位於長濱鄉
    三間村大俱來45之3號住處內，當場交付現金2,000元予黃天
    順，並約定投票予候選人陳瑩，而黃天順亦明知丙○○交付
    之2,000元係屬買票之對價，仍予收受並允諾為之，經黃天
    順、黃林阿妹於偵查中自白而悉上情。
八、案經臺灣臺東地方法院檢察署檢察官指揮法務部調查局臺東
    縣調查站與臺東縣政府警察局、臺東縣政府警察局臺東、大
    武、成功、關山分局執行選舉查察時發覺調查後移送及自動
    檢舉偵查起訴。
    理  由
壹、程序部分（證據能力）：
（一）被告及辯護人認下列證據無證據能力：
  １、所有證人於警詢筆錄，依刑事訴訟法第159條第1項規定，
      無證據能力，但可作為彈劾證據，且無同法第159條之2所
      規定之情形。
  ２、證人李謙福偵查筆錄未依刑事訴訟法第100條之1錄音或有
      不正訊問情形，無證據能力。依請求調閱李謙福於94年1
      月27日下午3時2分及94年2月2日10時23分之偵訊錄音帶及
      錄影光碟，經勘驗有未錄音，及不正訊問情形，且94年2
      月2日之偵訊筆錄並未具結，依刑事訴訟法第158條之3規
      定，無證據能力。
  ３、證人黃新泉之自白非出於任意性，且於另案之供述有源於
      利誘、協商之可能，係屬刑事訴訟法第159條第2項之情形
      ，無證據能力。
  ４、證人黃秀娥、黃秀妹偵查筆錄因有不正取供之情形，無證
      據能力。
  ５、本案供述證據若有最高法院所指摘違背刑事訴訟法第181
      條、第186條第2項法定程序情形，均應無證據能力，原判
      決係分別依憑共同被告林耕江及黃天順於偵查中之證述論
      處被告丁○○、乙○○及丙○○投票行賄罪，然被告丁○
      ○、乙○○與丙○○與上開共同被告均應分別成立投票行
      賄罪、投票受賄罪，為必要共犯之「對向犯」，則林耕江
      、黃天順以證人身分所為不利於丁○○、乙○○及丙○○
      之陳述，自亦有致其自己受刑事追訴或處罰之可能，而檢
      察官於偵查中雖先後於93年12月5日及同年月10日分別使
      林耕江及黃天順以證人身分具結作證，但並未踐行上開告
      知義務，此為最高法院發回理由，檢察官另行偵訊林耕江
      之其他取供及對許永順取證時亦有相同之違法，故檢察官
      採證程序違背法定程序。再按刑事訴訟法第158條之4之規
      定，不論「非供述證據」抑或「供述證據」皆得適用，但
      供述證據與非供述證據之性質不同，一般認為供述證據之
      採取過程如果違法，即係侵害個人自由意思，故應嚴格禁
      止，本件前述違法採證均為供述證據，且均為被告丁○○
      以外之人在檢察官面前所為之陳述，公訴人苟欲將系爭供
      述證據作為證明被告丁○○有罪之證據，其證據能力如何
      ？既牽涉丁○○，本非僅觀察或權衡該供述證據與供述者
      間之影響為已足，是立於被告丁○○之立場以觀，前述採
      證之違法對於證據能力之影響，亦為刑事訴訟法第159條
      之1第2項之規定，此時應屬同法第158條之4規定，而無適
      用第158條之4規定施以權衡之必要。驗諸刑事訴訟法第
      159 條之1第2項增訂理由對於為何以「除顯有不可信之情
      況」一詞例外為不得採為證據之立意，就形式觀察，並無
      涉證據於證明力層次之實質評價，本案系爭供述證據於形
      式上既有檢察官悖於常理及原則而未遵守法律、違法取供
      之事實，揆諸前述增訂理由，應已該當刑事訴訟法第159
      條之1第2項「顯有不可信」之情形，即應例外排除其證據
      能力，但仍得作為彈劾證據，而無須適用「無法律另有規
      定」時方施以一般權衡之刑事訴訟法第158條之4規定。不
      採被告前述主張，認本案違背拒絕證言權所取得之證據雖
      屬違背法定程序所取得，但是否有證據能力，仍應審酌最
      高法院提及之刑事訴訟法第158條之4規定「有關人權保障
      」及「公共利益之保障」等因素而決定，但前述系爭違法
      取得之供述證據依刑事訴訟法第158條之4規定仍無證據能
      力，審酌之具體因素，應包含 (一)違背法定程序之程度
      。( 二)違背法定程序時之主觀意圖（即公務員是否明知
      違法仍故為之）。(三)違背法定程序時之狀況（即程序之
      違反是否有緊急或不得已之情形）。(四)侵害犯罪嫌疑人
      或被告權益之種類及輕重。(五)犯罪所生之危險或實害。
      (六)禁止使用證據對於預防將來違法取得證據之效果。(
      七)偵審人員如依法定程序，有無發現該證據之必然性。(
      八)證據取得之違法對被告訴訟上防禦不利益之程度等外
      ，應兼顧「供述證據」與「非供述證據」時未加遵守之法
      律規定效果，及證據禁止理論之通念，及設若牽涉第三人
      時之關聯角度併予衡量之，而非均以該「供述證據」或「
      供述者」之本身為唯一檢視點，更不應以違法取證所欲證
      明之犯罪是否重大為唯一考量。
  ６、證人黃天順於偵查中未經具結而陳述部分無證據能力。經
      具結部分未依刑事訴訟法第189條第2項行之，無證據能力
      。
  ７、證人黃林阿妹之證述有刑事訴訟法第159條之1第2項之顯
      不可信情形，而不得為證據。
  ８、共犯陳健雄之供述依刑事訴訟法第159之3第1款應由公訴
      人證明具有可信之特別情況，且為證明犯罪事實存否所必
      要，原審未察其陳述前後不一，與其他證人說詞顯有出入
      ，故證據能力值疑。
  ９、證人林耕江、豐福明及豐早馬之供述未具結部分無證據能
      力。
  １０、證人林清城供述無從證明被告乙○○有行賄之事實。
（二）本件認定犯罪事實之證據未以證人等於警訊中之供述為據
      ，故此部分並無證據能力。至證人李謙福偵查中之筆錄，
      業經原審勘驗94年1月27日偵訊光碟，並無任何違反程序
      之規定，而94年2月2日10時23分之偵訊錄音帶及錄影光碟
      經烤貝後於審理過程中無法播放全部偵訊中之錄音、錄影
      紀錄部分，就程序而言，當日確有錄音、錄影，此有光碟
      紀錄在卷可稽，並未違反刑事訴訟法第100條之1之規定，
      而未能完整記錄偵訊過程既非偵訊人員有意之疏失，而係
      屬機器性能之問題，此亦得自辯護人所整理錄音記錄得悉
      ，再參以證人李謙福於原審亦證稱偵查中之供述未違其本
      意之情形，當可認為偵訊筆錄之記載與事實相符，故認證
      人李謙福之偵訊筆錄應有證據能力。
（三）按刑事訴訟法於92年2月6日修正公布，並已於92年9月1日
      起施行，就具有共犯關係之共同被告在審判外所為之陳述
      是否可作為認定被告犯罪事實之證據，依刑事訴訟法第15
      6條第2項之規定及大法官會議第582號之解釋，除必須擔
      保其陳述（自白）具有任意性而且有其他補強證據之外，
      還必須在確保被告在審判中對於該共犯之詰問權後，方得
      採為認定被告犯罪事實的證據，其理由如下：
  １、新修正刑事訴訟法第156條第2項特別規定「被告或共犯之
      自白，不得作為有罪判決之唯一證據．．．」，此所謂「
      共犯之自白」當然是指涉及被告部分，非指共犯本身所涉
      及犯罪事實，若涉及共犯本身犯罪事實之陳述即為被告之
      自白，並非「共犯的自白」。新修正刑事訴訟法第156條
      第2項之規定除釐清修正前第156條第2項所謂「被告之自
      白」是否包含共犯之法律適用上疑義之外，亦基於保障被
      告之利益，亦即避免將共犯之自白當成被告自白之補強證
      據，而使得在例如毒品交易或是賄賂雙方具有對向性共犯
      關係共犯中，避免因為共犯相互推諉嫁禍而為虛偽陳述，
      卻使被告因曾經自白，而再加上可能是嫁禍性質之共犯虛
      偽陳述而在法律上成為足以認定被告犯罪事實之舉證方法
      。故共犯在審判外所為之陳述（自白）如涉及被告者，自
      應適用修正刑事訴訟法第156條第2項之規定，必須有其陳
      述（自白）具有任意性之擔保，且須有其他補強證據方可
      將該共犯之陳述（自白）採為認定被告犯罪事實之證據（
      參最高法院93年度台上字第2729號判決），而不得適用新
      修正刑事訴訟法第159條以下有關傳聞法則之規定，以共
      犯在審判外之陳述具有較為可信的情況或是有傳聞法則例
      外情形，而在不顧及任意性以及需補強證據之要件規定下
      ，將共犯之自白採為認定被告犯罪事實之證據。
  ２、惟因共同被告雖處於同一訴訟程序而同時接受審理，然其
      訴訟客體仍屬各別，即分別為刑罰權之對象，故共同被告
      對其被訴案件，其證據之調查，各自獨立實施，即證據之
      價值應分別判斷（參見最高法院93年度台上字第2729號判
      決），故而縱然係具有共犯關係之共同被告在審判中，就
      被告而言，仍然僅具有證人身分，既具有證人身分，則依
      照憲法第8條所揭示正當法律程序之基本人權，被告自有
      權利要求就該具有共犯關係之證人在審判中進行詰問，以
      求透過參與詰問的程序，一方面擔保該具有共犯關係證人
      陳述之真實性，一方面也在確保被告在刑事訴訟程序當中
      所應享有之程序主體權，司法院大法官會議釋字第582號
      解釋即認為此項被告對於具有共犯關係證人之詰問權不應
      被剝奪。
  ３、據此，就具有共犯關係之共同被告在審判外所為陳述是否
      可以作為認定被告犯罪事實的證據，本院認為依照前述說
      明，除須擔保其陳述（自白）具有任意性而且有其他補強
      證據外，尚須確保被告在審判中對於該共犯之詰問權後，
      方得採為認定被告犯罪事實之證據。此項對於法律解釋之
      方法，固然在法條內部邏輯結構上產生具有共犯關係之共
      同被告究竟在整個刑事訴訟程序上居於證人或是被告地位
      之游移現象，但此種游移現象之觀察，乃是建構在刑事訴
      訟程序偵查以及審判連成一體前提下，故此項前提在新修
      正刑事訴訟法所規定結構下卻未必是有效前提。亦即就人
      之供述而言，不應以證人或共同被告或共犯之身分來區別
      所應適用調查證據之方法以及所應適用之證據法則，而應
      以該人供述內容究竟是涉及他人者或是涉及自己者，而分
      別適用有關傳聞法則以及自白法則。而就具有共犯關係之
      共同被告而言，本院即認為由於其審判外之陳述（自白）
      乃是涉及自己犯罪事實，故須適用自白法則，而在審判中
      ，由於刑事案件係以一被告為一案件之觀念，其陳述涉及
      他人者，則須適用有關調查證人之方法，賦予被告有詰問
      證人之權利。
 ４、故有關共犯在審判外之陳述，如果符合自白任意性法則，
      且在審判中已予被告對質詰問權，即應認共犯在審判外所
      為不利於己之自白，具有證據能力，至於證明力如何則有
      賴檢辯雙方在審判中透過詰問程序，就所陳述內容之真實
      性及陳述人可憑信性加以辨明，以供法院審酌陳述證明力
      之參考。
  ５、據此，本案有關共犯在審判外之陳述，既無自白非出於任
      意性之問題，且亦分別在本院前審及原審審理中經過詰問
      程序，故其陳述均具有證據能力。
（四）證人結文之製作係屬要式，但結文中之案號、案由，並非
      法定應記載事項，而依卷附偵查筆錄及結文順序，尚難認
      定所為結文非就本案所為，是縱本案結文形式上未記載案
      號、案由，然實質上證人等應就所為證明事項為何知悉，
      本院認與法定要式無違，其具結應屬有效，不會影響證人
      證詞的證據能力。另就有關通譯未具結部分，按於刑事訴
      訟法第211條固規定通譯準用第1篇第12章第3節之規定，
      而依照同法同一節第202條規定通譯要具結，惟就未具結
      之法律效果為何法無明文。又鑑定人為具結之鑑定意見無
      有證據能力，係規定於同一章第1節第158條之3，而該條
      規定明確，僅就證人與鑑定人規定未具結之法律效果，法
      律並未直接規定通譯部分有準用第158條之3之規定，故通
      譯有無具結於共犯或證人陳述之證據能力，並無任何影響
      。另結文之製作係屬要式，觀諸刑事訴訟法第189條規定
      可知，其有應記載事項，其中包括結文之內容、並命證人
      簽名、蓋章或按指印，至於就結文做成之案號、案由，並
      非法定應記載事項，況依卷附偵查筆錄及結文順序，尚難
      認定所為結文非就本案所為，是縱本案結文形式上未記載
      案號、案由，然實質上證人等應就所為證明事項為何知悉
      ，本院認與法定要式無違，其具結應屬有效，證人證述應
      有證據能力。
（五）對已死亡之證人陳健雄，就警訊中之證詞，未經公訴人提
      出有具可信性之特別情狀，自無證據能力，然其於偵查中
      經具結之證述，被告等雖以證人病況，爭執所為證詞任意
      性而認無證據能力，惟本件證人陳健雄，於偵查中業經轉
      換為證人程序，自非被告應無辯護人所言自白任意性之問
      題，是無刑事訴訟法第156條之適用，亦無同法第166 條
      之7之適用，蓋第166條之7所要規範者應屬詰問稱序中之
      不當詰問防止，而非證據能力層次問題，至證人病況由刑
      事訴訟法第114條第3款規定可知，該款亦僅屬聲請具保停
      止羈押不得駁回之事由，而非不得羈押事由，刑事訴訟法
      並未規定罹患重病即不得羈押，且辯護人又未能提出其他
      有何顯不可信之外觀情狀，況依證人郭順榮、郭國榮、林
      耕江等證人證述之內容，亦堪以佐證證人陳健雄於偵查中
      之供述並無不可信之情形，況參以證人陳健雄與被告丁○
      ○、乙○○之交往關係，其陳述亦就不利於己部分供述甚
      詳等情形，堪信其於偵查中之供述具有較可信之特別情形
      ，依刑事訴訟法第159條之1第2項、第159條之3第1款情形
      ，本院認其於偵查中之證述有證據能力。
（六）又證人等人雖於偵查中有以證人身分具結陳述，惟因檢察
      官當時並未告知被告有拒絕證言之權利，辯護人因認共同
      被告於偵查中之證言應無證據能力云云，惟本院認為共同
      被告於偵查中所為之證言，既係對其自己犯行亦為供述，
      且以本案而言，並非先以證人身份傳訊，而係以涉犯公職
      人員選舉罷免法之被告身分傳訊，於其等坦承犯行後，方
      轉為證人身分具結作證，故此部分雖檢察官於訊問前未明
      確告知渠等得拒絕證言之權利，惟就其他共犯自身而言並
      無更為不利之情形，亦即並非刑事訴訟法第186條第2項、
      第181條立法所欲保障之情形，該共同被告以證人身分為
      證言前，既已知悉其自身所受之刑事追訴（此得自原訊問
      前告知涉犯法條證之），即並不因其證詞而受更不利益，
      故本院衡量上開法條之法益、共犯以證人身份證述時之情
      形，及公共利益衡量與人權保障等刑事訴訟法之原則，認
      證人林耕江、黃天順、許永順等之證述有證據能力。且本
      院引用認定被告等犯行之證人證據均以經具結之證據為範
      圍，並予敘明。
（七）無證據能力之證據不得作為證據，惟現行刑事訴訟法條文
      規定中僅有6條條文規定何謂無證據能力之證據，即第156
      條第1項之被告非任意性自白無證據能力、第159條證人於
      審判外之陳述無證據能力（於第159條之1至159條之4係傳
      聞法則之例外）、第160條之證人個人意見或推測之詞無
      證據能力、第100條之1筆錄內容與偵訊時所為錄音、錄影
      不符之無證據能力、第158條之2第1項前段、第2項「違背
      第93條之1第2項、第100條之3第1項之規定，所取得被告
      或犯罪嫌疑人之自白及其他不利之陳述，不得作為證據。
      ．．．檢察事務官、司法警察官或司法警察詢問受拘提、
      逮捕之被告或犯罪嫌疑人時，違反第95條第2款、第3款之
      規定者，準用前項規定。」及第158條之3「證人、鑑定人
      依法應具結而未具結者，其證言或鑑定意見，不得作為證
      據。」規定，除此之外，並無其他法條明文規定何種證據
      究竟有無證據能力；又刑事訴訟法第246條規定「遇被告
      不能到場，或有其他必要情形，得就其所在訊問之」，而
      法院組織法第84條規定「法庭開庭，於法院內為之。但法
      律別有規定者，不在此限」，綜上所述，現行法律僅規定
      法院開庭之處所，而未就檢察官應於何處所行偵訊程序為
      強行規定，是辯護人前認於檢察官於警局所為之偵訊筆錄
      無證據能力，顯有誤認。辯護人另就證人林清城、黃林阿
      妹於偵查中證述無證據能力部分，均未提出顯不可信之證
      據，故其等證詞自有證據能力。
（八）至證人黃新泉、黃秀妹、黃秀娥等縱曾因證人黃新泉與檢
      察官成立協商，然此等協商既係依法為之，並無所謂不正
      取供之情形（自白有證據能力部分業經陳述如上），況協
      商判決既係需符合真實方可為，故其程序亦無瑕疵可指，
      辯護人指稱其等於偵查中之證詞無證據能力，顯不可採。
      其等於偵查中之證詞均有證據能力。
二、認定犯罪事實所憑證據及理由：
（一）本件收受賄款之人均係有平地原住民選舉權之人，業經其
      等供述在卷，且核與卷附資料相符。
（二）被告丁○○、乙○○、甲○○部分：
  １、被告丁○○、乙○○與陳健雄共謀賄選之犯行，業據其後
      共同前往具有投票權之選民家中拜訪之際即分由其中一人
      交付賄款之事實可得證明，亦可自共犯陳健雄之供述中得
      以證明，參以共犯陳健雄與被告丁○○之交往關係，共犯
      陳健雄當不可能故為誣陷之行為，故其供述堪以採信。至
      雖因被告等否認犯行，致無從確定其等詳細謀議之時間、
      地點，惟不影響上開事實之認定。且縱無事前謀議，其於
      行為當時亦有共同犯意之連絡，故被告間有如犯罪事實欄
      所載之共犯行為堪以認定。
  ２、證人陳健雄於偵查中之證詞。足以證明被告丁○○、乙○
      ○及其後與之有犯意連絡之郭國榮等共同行賄之犯行。
  ３、證人郭順榮於偵查及原審之證詞。足以證明被告丁○○與
      甲○○共同行賄之犯行。
  ４、證人郭國榮於原審之證詞。依其證述內容係帶同被告丁○
      ○、乙○○及陳健雄等人共同向林耕江等人行賄等語。
      足以證明被告丁○○、乙○○等人與證人郭國榮共同行賄
      之犯行。
  ５、證人李謙福於偵查及原審之證詞。證明被告丁○○、乙○
      ○等人共同行賄之犯行。
  ６、證人林耕江於偵查中之證詞。足以證明被告丁○○與乙○
      ○、郭國榮與甲○○之共同行賄犯行。
  ７、證人黃新泉於原審之證詞。其證稱被告丁○○交付金錢除
      向其行賄外，並囑其賄選買票等語。足以證明被告丁○○
      與證人黃新泉共同行賄之犯行。
  ８、證人豐福明於原審之證述，其證稱：因為那時被告乙○○
      、陳健雄來，我不太確定是何人給我錢，就給我2,000元
      ，當時我拿到錢時，我的判斷是他們要我支持陳瑩等語。
      足證明被告乙○○、陳健雄共同賄選之犯行。
  ９、證人吳文明於原審證稱：丁○○有到我家拜訪，向我拉票
      ，就把2,000元給我，也曾向檢察官說去競選總部拿1,000
      元，總共拿2次錢，都是拉票等語（見原審卷2第142、163
      頁）。
  １０、證人張金次、林水傳、豐早馬、鍾義雄、許永順、豐福明
      、林志明、黃秀妹、黃秀娥、林金三等人於偵查中之供述
      。足以證明被告等行賄之犯行。
  、被告乙○○之供述。其不否認曾於競選總部交付金錢
      與證人陳健雄所介紹之人等事實，核與上開證人之供述相
      符，足證其確有交付金錢之行為，而交付金錢目的依證人
      證述內容係為投票權一定之行使，故有投票行賄之事實堪
      以認定。
  、被告丁○○之供述。其供稱曾與被告乙○○、證人郭順榮
      、陳健雄等拜訪選民等事實，再參以共犯陳健雄、郭國榮
      、黃新泉等人之證述，足以證明被告上開犯行。
  、被告甲○○坦承與被告丁○○有姻親關係等事實。堪以推
      認證人林耕江證述內容之真實，亦足以認定被告上開犯行
      。
（三）被告丙○○部分：
  １、證人黃天順於偵查時具結證稱：丙○○代表拿2,000元到
      我家給我，叫我投給陳瑩，我有收下錢，93年11月2日丙
      ○○要到成功鎮去幫陳瑩做造勢晚會，他說第2天要去，
      我因有事，所以沒有去，他就直接把錢塞給我，要我投給
      陳瑩，我有平地原住民投票權沒有冤枉丙○○等語（見93
      年度選偵字第7號卷第11頁以下）。
  ２、證人黃林阿妹於偵查時亦結證證稱：丙○○代表在我家裡
      給我1,00 0元，他說是「選舉要用的錢」等語（見93年度
      選他字第215號第12頁），雖於該次證述中，證人黃林阿
      妹就收受1,000元之地點，前後證述不一，惟證人黃林阿
      妹於完成該次筆錄時年滿80歲，年紀非輕，記憶力或有衰
      減，此亦據證人黃林阿妹於該次證述中表示：容易忘記事
      情，於警詢時陳述有誤，丙○○應該是在我家裡交錢等語
      可稽。是被告丙○○對於有投票權人交付賄賂之行為自堪
      認定。
三、被告辯解及本院認定之理由：
（一）被告丁○○、乙○○、甲○○、丙○○均否認有上揭對於
      有投票權人交付賄賂犯行，皆辯稱未曾對人行賄請求投票
      予陳瑩云云。
（二）經查：
  １、被告丁○○、乙○○、甲○○投票行賄部分：
    按共同實施犯罪行為之人，在合同意思範圍以內，各自分
      擔犯罪行為之一部，相互利用他人之行為，以達其犯罪之
      目的者，即應對於全部所發生之結果負責，且共同正犯之
      意思聯絡，不限於事前謀議，其於行為當時有共同犯意之
      聯絡，亦屬之，並且不以數人間直接發生者為限，僅有間
      接之聯絡者，亦包括在內，合先敘明。尤以在須依賴多數
      人分工而完成犯罪時，更不能將共同正犯之認定限制在必
      須針對所有犯罪細節均曾經參與謀議的情形，此所以「共
      謀共同正犯」概念之所由生，我國刑法也在94年修正時將
      第28條有關共同正犯的定義從「實施」改為「實行」，並
      在立法理由中明示司法實務上所承認之共謀共同正犯在修
      正後刑法仍然屬於共同正犯，故例如大規模犯罪行為，必
      須仰賴多數人分工完成之犯罪行為如賄選，只要參與犯罪
      之人對於犯罪行為實施所有認識，且亦有意使犯罪完成，
      而居於主導地位之人，雖然並未直接參與犯罪行為之實施
      ，仍屬共同正犯，亦應構成行賄投票罪。
    被告丁○○辯稱共犯陳健雄交付豐早馬、鍾義雄、許永順
      、林志明、林清城、林榮妹、豐福明之金錢及共犯乙○○
      交付林耕江、吳文明、林水傳、許永順之金錢與伊均無關
      云云，惟該次選舉參與之人為被告丁○○之女，共犯陳健
      雄及乙○○縱深受被告丁○○之恩，而有圖報答之意，惟
      若被告丁○○未告知其女欲參選，並與其等商量如何進行
      選舉方式等事前共同謀議行為，共犯陳健雄及乙○○如何
      得知原來遠在國外之被告丁○○之女欲返國參選？而若未
      曾事前謀議為行為分擔，以共犯陳健雄及乙○○參與地方
      事務多年之經驗，其等如何得悉欲進行何種選舉行為？故
      被告丁○○事後將共犯之行為諉以其等事前謀議之事實無
      法證明，而辯稱無犯意之連絡行為之分擔，尚屬無據。
    另被告丁○○辯稱共犯陳健雄等人行為時，伊多半不在場
      ，致客觀上無從看見同案被告陳健雄等人之行為，故無行
      為時與之共謀之可能，縱被告丁○○到場時，依共同被告
      陳述之交付方式均以避免丁○○看見之方式而為，若係共
      謀，何須避諱？況依被告乙○○之陳述或供述，縱有交付
      金錢之事實，但並非皆涉賄選，或另有用途，均不足以證
      明被告丁○○與同案被告乙○○等人間有何犯意聯絡或行
      為分擔云云。惟查被告丁○○此部分之辯解與被告乙○○
      說詞有矛盾處，蓋若被告乙○○係自行出資，且僅係交付
      金錢作為選務工作所用，此係光明正大之事，何需懼被告
      丁○○知悉？被告丁○○、乙○○與共犯陳健雄等人之行
      為僅係在掩人耳目，亦即被告乙○○等人所為係為避免非
      受賄者看見，並非避免同行之有共同犯意之被告等人看見
      。況被告乙○○等交付金錢之目的即係為賄選之目的，並
      非用於正常之選務工作，否則何需以此種隱密方式為之？
      又如被告乙○○等人要背著被告丁○○交付賄款，不讓被
      告丁○○知悉，則豈可能在被告丁○○自臺北返回臺東拜
      訪有投票權之選民時為之？其等理當趁被告丁○○在臺北
      忙於公務之際為之，故被告丁○○辯稱伊不知情或無賄選
      犯意連絡云云，有違常理，而不堪採信。
    再參以證人林耕江於偵查及原審證稱：第1次是丁○○、
      乙○○、郭順榮、陳健雄到家中，是跟乙○○在門口握手
      時，在手掌中給錢，當時丁○○等人在門外，面朝向屋內
      ，乙○○並以阿美族語要求支持陳瑩；第2次郭順榮與其
      他一位我忘記名字之平地人到家中，丁○○沒有去，郭順
      榮說拜託，平地人交付3,000元，前後2次各給3,000元等
      語（見93選他字第224號第16、94頁，93選偵字第1號卷1
      第79頁、卷2第75頁，原審卷2第128頁），核與證人陳健
      雄於偵查中具結證稱：丁○○的秘書乙○○拿錢給林耕江
      ，他拿了一些錢，金額多少我不知道，藉著握手的機會拿
      給林耕江等語（見93選他字第224號第78頁）相符；此外
      證人陳健雄並證稱：在偵訊中所說帶丁○○、乙○○等人
      去拜訪郭國榮、豐福明等人都是實情，有支付豐早馬、許
      永順、林志明、鍾義雄各2,000元，我付給上述4人的錢，
      是乙○○交給我的，他分2次給我，都是在總部給我。因
      為我帶丁○○去拜訪這4人時，都沒有遇到他們本人，後
      來乙○○說要補給他們等語（見93選偵字第1號卷2第76頁
      ）。證人指證明確，被告甲○○確係平地人，其交付金錢
      方式亦核與證人陳健雄及郭順榮之證述相符，堪信證人林
      耕江之證述實在，則被告丁○○、乙○○對於交付金錢用
      以行賄具投票權人資格之豐早馬等人之行為難諉為不知，
      被告甲○○對共同行賄犯行之辯解亦不堪採信。
    證人郭順榮於原審證稱：去過林耕江家2次，第1次是跟乙
      ○○去，第2次是跟甲○○去，甲○○跟林耕江有講話，
      但是用什麼話講我沒有注意，我拜託林耕江支持陳瑩，講
      話時是在屋外走廊，甲○○去我家找我，說要去林耕江家
      拜訪等語（見原審卷2第110頁）；於偵查中證稱：陳健雄
      拿錢給豐早馬和許永順時，我有在場看到，去拜訪林耕江
      時，是「福樣」拿錢給林耕江，我知道乙○○他們有在給
      錢，因為我有看到有人拿到錢，但我不太好意思正眼去看
      ，所以才把頭轉過去我看到吳文明、林耕江拿到錢，是乙
      ○○在和受拜訪的人握手時給的等語（見93選偵字第1號
      卷2第76、116頁）。經核亦與上開證人林耕江、陳健雄證
      述大致相符，再參以證人郭順榮對於公訴人於原審行詰問
      程序時，所詰問之問題回答方式多以記憶不清等方式帶過
      ，然細觀其回答內容、方式，顯有故為規避之嫌，對於公
      訴人所問極易辨明時間順序之問題，亦回答記憶不清，且
      於辯護人詰問中亦未陳稱偵查中因公訴人要求始回答上開
      證述，參以證人林耕江於偵查中有選任辯護人到場，此外
      並有扣案之電話聯絡簿1本，上有被告丁○○、甲○○行
      動電話號碼，足證證人郭順榮確實認識被告丁○○、甲○
      ○等人，且關係匪淺，是證人郭順榮於原審審理時與偵查
      中所為不一致之證述，係因事後所為迴護之詞，應以偵查
      中較可採信，其於原審之證述不可採，而其於偵查中之證
      述足以證明被告等人之辯解反於真實而不可採信。
    證人郭國榮於原審證稱：有說過在9月中旬晚上約8時，丁
      ○○、陳健雄、乙○○到我家，當時丁○○叫我幫忙陳瑩
      拉票，後來他們要離開時，在門口時乙○○跟我握手並給
      我2,000元，說有朋友來時就請他們喝酒，應該是為了陳
      瑩競選事才給我的，乙○○跟我說請我幫忙陳瑩，當天我
      跟陳健雄說我收到2,000元，並跟陳健雄一起帶丁○○到
      林耕江、豐福明、李謙福家拜訪等語（見原審卷2第124頁
      ），核與證人陳健雄上開於偵查中具結證稱：帶丁○○、
      乙○○等人去拜訪郭國榮等語相符（見93選偵字第1號卷2
      第80頁）。是證人郭國榮所言被告丁○○等前去其住處拜
      訪，並收受金錢等情自屬真正。被告等人上開所辯不堪採
      信。
    證人李謙福於原審證稱：有郭國榮、丁○○、乙○○、陳
      健雄於立委選舉時，到家拜訪，只有丁○○跟我握手，其
      他沒有，丁○○說小孩子拜託，握手時，有交給我2,000
      元外，並當庭指認被告丁○○（見原審卷2第135頁），經
      核與其於偵查中結證所稱：丁○○、陳健雄他們在這次立
      委選舉過程中向我拉票1次，在這次拉票過程中，丁○○
      在要離開時和我握手，握手時拿了2,000元給我，他拜託
      我把票投給他女兒，我確定2000元是丁○○給我的等語大
      致相符（見93選偵字第1號卷2第11頁）。辯護人以證人李
      謙福因酒醉，對於在場的人是林杰儀還是他太太無法辨明
      ，而認證人陳述的內容和事實有出入云云，然經原審勘驗
      94年1月27日偵訊光碟結果，過程中證人李謙福的神態自
      然，陳述流暢，尚無因酒醉而致無法完全陳述之情狀，況
      證人經原審傳喚到庭詰問後，所言亦與偵查中大致相符，
      其真實性自屬無疑。至事後於審理過程中無法完全播放全
      部偵訊中之錄音、錄影紀錄部分，就程序而言，當日確有
      錄音、錄影，此有光碟紀錄在卷可稽，並未違反刑事訴訟
      法第100條之1之規定，而未能完整記錄偵訊過程既非偵訊
      人員有意之疏失，而係屬機器性能之問題，此亦得自辯護
      人所整理錄音記錄得悉，而證人李謙福亦未曾指稱其證述
      有違其本意之情形，當可認為偵訊筆錄之記載與事實相符
      而可採信，亦得作為認定本件犯罪事證之證據，被告等所
      辯並不足採。
    再參以證人黃新泉於原審證稱：黃秀妹是我二姐、黃秀娥
      是我大妹，林金三是我妹夫，當天我在家裏，他和陳瑩、
      林杰儀突然來了拜託我，後來陳瑩、林杰儀出去，我跟丁
      ○○在裡面，他給我8,000元，他就是只說拜託他女兒這
      次選舉的事情等語，經審判長確認金額後，證人黃新泉並
      更正證稱，丁○○是給8,500元，前面所提8,000元是口誤
      ，實際拿出來金額是2,500元，我留下6,000元等語（見原
      審卷2第147頁），亦均核與證人黃秀妹、黃秀娥、林金三
      於偵查中證述相符。又證人黃新泉所述除自身難免於刑責
      外，其提供之行賄對象皆為其親屬，而就行賄者及收賄者
      而言，同亦難免於刑事責任，故其當不可能為誣陷被告丁
      ○○而陷自己及其至親多人於不利，故其證述當可信為實
      在。至辯護人所稱證人黃新泉與證人黃秀妹、黃秀娥、林
      金三等人於受訊問時之狀況，實未違反一般訊問之程序，
      並未影響其等證詞之真實性。況證人黃新泉之自白既出於
      任意性，且與證人黃秀妹等人之供述相符，自當信為實在
      ，被告丁○○以證人黃新泉有挾怨行為云云，既無任何證
      據證明，顯屬臆測之詞。且證人黃新泉於另所涉之貪污治
      罪條例案件中，雖與檢察官達成協商，惟協商判決首要係
      不違反真實，故而證人黃新泉縱因供出被告丁○○涉犯本
      件之事實，亦僅係其就所知之事實為真實陳述，以邀得刑
      事訴訟法上賦予之寬典，此種方式並未違反程序之公正，
      反有助於真實之發現，且為立法政策所鼓勵之行為，故被
      告丁○○就證人黃新泉證詞真實性之辯解及攻擊並不可採
      。再參以證人林杰儀證述內容，亦有提及確與被告丁○○
      一同拜訪證人黃新泉，益見證人黃新泉證述確屬有據，至
      於其所述並未看見被告丁○○拿錢給證人黃新泉等語，因
      被告丁○○行賄時當係隱密為之，可能迴避證人林杰儀，
      致使其無所知，又有可能因證人林杰儀與被告丁○○長年
      為部屬關係，而有迴護之嫌，然證人黃新泉就收受賄款一
      事指證明確，自不能以林杰儀所證述未見到交付賄款而撞
      翻實際收受賄款人證言之真實性。至於為何黃新泉所陳述
      交付款項與其他受賄對象之金額不一，則可能是因交付款
      項之人有其他考慮，但交付款項既係事實，自不因款項高
      於他人而認定未交付，因此亦涉及行、受賄雙方對行賄範
      圍之約定或該選票之關鍵性而定，另黃新泉陳述不一，容
      係因記憶有誤所致，尚不因而認其證詞不可採。
    至證人黃秀妹全戶戶籍資料查詢結果，其戶內連同其夫唐
      天照、子黃桂仁、黃桂輝均有原住民候選人之投票權，有
      本院卷附資料可參。雖與證人黃新泉及黃秀妹供述之買票
      戶內人口數不符，惟證人黃新泉與黃秀妹係親屬關係，此
      僅涉及是否全數買票之事實，並非僅以戶內有投票權人口
      數計算，故尚未能以此推認證人黃秀妹等之證述不實。
    參以證人豐福明於原審證稱：因為那時被告乙○○、陳健
      雄來，我不太確定是何人給我錢，就給我2,000元，當時
      我拿到錢時，我的判斷是他們要我支持陳瑩等語。及證人
      吳文明於原審證稱：曾提及丁○○有到我家，我家拜訪，
      向我拉票，就把2,000元給我，也曾向檢察官說去競選總
      部拿1,000元，總共拿2次錢，都是拉票等語（見原審卷2
      第142、163頁），而被告乙○○亦不否認曾於競選總部交
      付金錢與證人陳健雄所介紹之人，辯護人認為被告乙○○
      給錢的對價關係，是在奔走拉票上，並非向選民個別買票
      云云。然查，對有投票權人交付之財物或不正利益，並不
      以金錢之多寡為絕對標準，而應綜合社會價值觀念、授受
      雙方之認知及其他客觀情事而為判斷，須足認其與要約有
      投票權人為投票權一定之行使或不行使間，具有對價關係
      時，始足該當犯罪，而本件證人均已明確認知該次交付金
      錢行為係為陳瑩拉票，有證人吳文明、林水傳、豐早馬、
      張金次證述可稽，顯然所交付之款項為上開證人投票權為
      一定行使之對價，是被告乙○○所辯於競選總部所交付之
      金錢非賄款一詞，自非可採；又辯護人以被告乙○○給錢
      的時間是在93年8、9月間，距離當年12月11日投票日還有
      2、3個月之久，沒有候選陣營會提前到那麼早進行買票云
      云置辯，然有關投票行賄、受賄罪之規定，旨在防止金錢
      介入選舉，以維護選舉之公平與純正，故對於有投票權之
      人行求、期約或交付賄賂，不以行求、期約或交付賄賂時
      ，選務機關已發布選舉公告或該候選人已登記參選為限，
      祇須提前賄選之雙方，於行賄、受賄當時，均預期行賄者
      將來參選之意時，將投票予以支持即屬之，至於行賄投票
      期間之早晚，端視選情狀況及被告與受賄者間之信賴度而
      定，並不限於一定在選前數日方有行賄之需要，更況為免
      跑票，於選舉時交付金錢之時機係視當時狀況而作調整，
      是被告上開辯解自不可採。
    另被告丁○○辯稱其為卑南族人，不懂證人林耕江與被告
      乙○○所言何事，證人林耕江所言前後不一，另被告乙○
      ○則辯稱不認識林耕江，被告甲○○則辯稱伊為閩南人，
      根本不認識證人林耕江云云。然而若非被告丁○○確有目
      睹並聽見證人林耕江與被告乙○○交談言語，何以得知他
      們確有以阿美族語交談？至於證人林耕江雖就交付金錢時
      之部分枝微細節供述未見詳盡，且就證人許永順、郭國榮
      是否在場於偵查中前後證述不同，惟因人之記憶有其限度
      ，本件證人林耕江經多次偵訊，前後時間均有差距，然就
      與構成本案犯罪事實相關之主要拜訪人員、拜訪次數、交
      付金額等，前後證述大致相符，而證人林耕江與被告丁○
      ○、乙○○、甲○○素無仇隙，自無誣陷他人之必要，故
      尚難認證人林耕江證詞有何不可採信之處，是被告乙○○
      、甲○○辯稱不認識證人林耕江云云，縱然屬實，亦與其
      等確有交付金錢賄選一事無涉。況亦正因被告乙○○、甲
      ○○與證人林耕江素無交情，才會動念以金錢交付方式約
      為一定投票權之行使，是被告等所辯自不可採。又被告丁
      ○○歷任相關重要公職，被告乙○○又為其機要，交情既
      屬匪淺，若非其有授意被告乙○○進行交付現金之方式進
      行賄選，被告乙○○何以會於被告丁○○拜訪具選舉權人
      後隨即以金錢交付方式，要求支持被告丁○○之女陳瑩，
      而致陷被告丁○○於不義，被告丁○○、乙○○2人間互
      有犯意聯絡之情，應屬灼然。
    被告等嗣於原審時雖稱證人等於偵查中因怕被羈押，或因
      另案在押，才為上開證述，所證並非事實等語置辯；然共
      同被告或證人於犯後是否坦承犯罪事實，原屬犯後態度之
      考量，苟能於偵查中自白，並可節省檢警調查事實之勞費
      ，自為法所嘉許，故於公職人員選舉罷免法第90條之1第5
      項、第97之2第1項均有減輕其刑之規定；再者，被告如有
      事實足認有湮滅、勾串共犯或證人之虞，經法官訊問後，
      認為犯罪嫌疑重大，非予羈押，顯難進行追訴者，得羈押
      之，亦為刑事訴訟法第101條第1項第2款所明定，是本件
      共同被告或證人縱因此怕被羈押而坦承犯行，並非不法之
      自白或證述，至於其真實性待法院綜合卷證資料加以審酌
      ；苟公訴人有告知自白或證述可減輕其刑之情形，亦屬法
      律規定之宣示，並非利誘；本件證人等多於偵查中表示係
      出於自由意識而為陳述，亦多有辯護律師在庭者，被告等
      既未能說明公訴人有何不法訊問之情，嗣乃空言偵查中之
      自白或證述並非實在，即無足採。此外並有證人林清城、
      許永順、鍾義雄、林志明於偵查中經結證之證述附卷可按
      。綜上可知，被告丁○○、乙○○、甲○○犯行明確，其
      等投票行賄犯行堪予認定。
    至被告乙○○辯稱給付郭國榮、許永順、豐早馬之金錢係
      椿腳活動費，非賄款云云，顯與證人郭國榮等之證述不同
      ，況既係椿腳活動費，又豈可能需以掩人耳目之方式為之
      ？故被告乙○○辯稱交付之金錢僅係供作拉票及跑票之開
      銷，並非換取投票權一定之行使云云，顯與事實不符，不
      堪採信。
  ２、被告丙○○投票行賄部分：
    (1)被告丙○○辯稱僅有證人黃天順、黃林阿妹在偵查中之自
      白為證，惟黃天順部分並無證據能力，黃林阿妹部分亦僅
      以其自白為唯一證據，故不能以之認定被告丙○○之犯行
      。
    (2)惟證人黃天順、黃林阿妹與被告丙○○並非係刑法上之共
      犯關係，其等之證述自得為被告丙○○犯罪事實之認定。
      而被告丙○○交付金錢用以行賄具投票權人資格之證人黃
      天順、黃林阿妹之事實，業據證人黃天順於偵查時具結證
      稱：丙○○代表拿2,000元到我家給我，叫我投給陳瑩，
      我有收下錢，93年11月2日丙○○要到成功鎮去幫陳瑩做
      造勢晚會，他說第2天要去，我因有事，所以沒有去，他
      就直接把錢塞給我，要我投給陳瑩，我有平地原住民投票
      權沒有冤枉丙○○等語（見93年度選偵字第7號卷第11頁
      以下），又上開證述除經證人具結外，於檢察官問及被告
      丙○○是否涉及行賄情節時，除確認多次外，亦令證人黃
      天順於所為陳述處簽名，是其可信度要屬無疑；另證人黃
      林阿妹於偵查時亦結證證稱：丙○○代表在我家裡給我
      1,00 0元，他說是「選舉要用的錢」等語（見93年度選他
      字第215號第12頁），雖於該次證述中，證人黃林阿妹就
      收受1,000元之地點，前後證述不一，惟證人黃林阿妹於
      完成該次筆錄時年滿80歲，年紀非輕，記憶力或有衰減，
      此亦據證人黃林阿妹於該次證述中表示：容易忘記事情，
      於警詢時陳述有誤，丙○○應該是在我家裡交錢等語可稽
      。是被告丙○○對於有投票權人交付賄賂之行為自堪認定
      。
    (3)同案被告黃天順、黃林阿妹收受賄款之事實，業據其等於
      警詢、偵查及原審準備程序時坦白承認，並分別有證人黃
      林阿妹、黃天順於偵查中經具結之證述，證稱丙○○對於
      有投票權人交付金錢之事實可稽，雖被告黃天順、黃林阿
      妹於原審94年10月5日以證人身份接受交互詰問時翻異前
      詞，惟於該次審理程序中，被告黃天順、黃林阿妹起先均
      表示欲拒絕證言，經審酌，認刑事訴訟法第181條之規定
      ，所謂恐因陳述致自己受刑事追訴或處罰者，並非指證人
      應恐遭受偽證罪責訴追或處罰，即可表示拒絕證言，按同
      法第176之1條規定「除法律另有規定者外，不問何人，於
      他人之案件，有為證人之義務」，是若因擔心受偽證罪之
      訴追而可作為拒絕證言之事由，則任何經傳喚到庭之證人
      ，均可拒絕證言，則刑事訴訟法關於證人作證之義務、對
      質詰問制度，將成具文，故原審駁回被告黃天順、黃林阿
      妹之拒絕證言；然證人即被告黃天順、黃林阿妹於該次證
      述過程中（見原審卷第250頁以下），就被告丙○○是否
      有行賄行為，前後多次出現矛盾或不記憶之陳述，證人黃
      天順多次表現出沉默不語狀，甚至於答稱「全部隨便回答
      」，而證人黃林阿妹則回答「我之前已經承認犯罪事實，
      你一直問我，我不曉得如何回答」等語，參以被告丙○○
      於94年8月29日具狀表示，於原審94年7月7日出庭應訊後
      ，於服務處詢問被告黃林阿妹、黃天順為何承認受金錢，
      於羈押出來後聽從律師告誡未與被告黃天順等3人碰面等
      情（見原審卷第409頁），則為何被告丙○○與被告黃天
      順、黃林阿妹接觸後，其等於原審之證述即出現上開情狀
      ，顯見被告黃天順、黃林阿妹於該次準備程序後之供述確
      有已受污染之可能，於原審之證述可信性有疑。
    (4)再按一般證人基於人性之弱點以及事後避免得罪涉案被告
      之考量，往往有在嗣後翻異前供而改為有利於被告證述之
      現象，藉以避免遭被告仇視，尤其是本件前開同案被告黃
      天順等2人與被告丙○○居住於同一原住民村落，被告丙
      ○○又係擔任議員，其政經能力強於證人2人，故證人所
      背負之人情壓力更加巨大，其翻供圖求自保之心態，顯而
      易見，而被告亦每利用此種情形，主張證人所為之指證前
      後矛盾或非出於本意，而請求法院排斥其證詞之可信性，
      惟法院對證人所為前後矛盾不一之證詞，不宜僅依表面觀
      察，發現其一有矛盾情形即全然摒棄不採，亦不應依證人
      事後之翻供即認其原先之證詞不實，法院為確實發現真實
      ，仍有必要依前述證人人性弱點之角度深切觀察其前後所
      為不同之證述，何者係真實可信，何者係事後為避免得罪
      被告所為迴護之詞，而不應採信，以作為判決之依據。被
      告黃天順等既為正常之成年人，則其對自承收受賄賂賄選
      犯行之後果，理應知之甚明，倘2人確屬無辜清白，則其
      理當於警詢時及檢察官偵訊時極力否認辯駁，以免無端遭
      受刑事追訴，始合常理，豈有於檢調機關偵查中，仍故意
      胡言亂語而自攬刑責之理？參之被告丙○○與同案被告黃
      天順等2人居住於同一村落內，而被告丙○○身為代表，
      在地方具有相當之影響力，被告黃天順等人與被告丙○○
      並無怨隙，若無端承認收受被告之賄款，除嚴重得罪被告
      外，亦將陷害被告遭受刑事訴追，其事後勢必無法在地方
      上立足，被告黃天順等人再無知亦不至於為如此損人不利
      己之愚行，是同案被告黃天順、黃林阿妹事後翻異之供詞
      ，顯與情理有重大悖謬，令人難以置信。
    (5)被告丙○○另辯以：參加造勢大會，有在遊覽車上的人，
      沒有一個人有說丙○○有交付金錢，而在車上的人均受到
      檢察官之偵訊，檢察官有以另類方法使證人之證言不利於
      丙○○；而偽證罪是7年以下徒刑，而行賄罪較輕，為何
      被告等人還要翻供，可見他們後來所言才是事實；原住民
      所為之陳述時常反覆，且不知曉法律程序云云。然查，綜
      觀全卷筆錄，未見有何不法方式之詢問手段，而偽證罪及
      投票受賄罪孰輕孰重，應係證人等所能判斷，被告丙○○
      此部分辯稱要屬空泛，若檢察官確有使用任何不正方式取
      得被告自白，何以多次於偵查中、本院準備程序、審理時
      未見被告黃天順等表示有上開情狀，甚至於被告丙○○於
      本院亦從未表示有何不法侵害；至於被告黃天順、黃林阿
      妹於以證人身份證述之內容，若毫不懼怕偽證罪之罪責，
      則其翻供後當次證述方式、內容應有相當之一致性，然本
      件均未見有上開情狀。又本件歷次警偵詢時確有詢問犯罪
      嫌疑人多人，只有被告黃天順、黃林阿妹承認，更足以證
      明沒有不法之施壓。
  ３、綜上所述，被告丁○○、乙○○、甲○○、丙○○等人就否
      認犯罪所辯均無可採，其等犯罪事證明確，犯行均堪認定
      。
四、論罪科刑：
（一）新舊法比較─
  １、被告等行為後，公職人員選舉罷免法第90條之1第1項於94
      年11月30日修正公布施行，又於96年11月7日修正，惟僅
      將條次變更為該條例第99條第1項，並未變更94年修正時
      之刑度。依94年修正前規定：「對於有投票權之人，行求
      期約或交付賄賂或其他不正利益，而約其不行使投票權或
      為一定之行使者，處五年以下有期徒刑，得併科新臺幣四
      十萬元以上四百萬元以下罰金。」，修正後將法定刑度提
      高為「三年以上十年以下有期徒刑，得併科新臺幣一百萬
      元以上一千萬元以下罰金。」，比較新舊法之結果，以94
      年修正前之規定，有利於被告，故依刑法第2條第1項前段
      之規定，應適用94年修正前第90條之1第1項之規定論處。
      至褫奪公權部分修正前後均為宣告有期徒刑以上需為宣告
      ，僅條次不同，惟褫奪公權為從刑，係附屬於主刑存在，
      無獨立存在，故不生比較輕重問題。
  ２、被告等行為後，刑法於94年1月7日修正通過，並於94年2
      月2日公布，定於95年7月1日施行，比較新舊法適用如下
      ：
    按行為後法律有變更者，適用行為時之法律，但行為後之
      法律有利於行為人者，適用最有利於行為人之法律，現行
      刑法第2條第1項訂有明文。此條規定乃與刑法第1條罪刑
      法定主義契合，而貫徹法律禁止溯及既往原則，係規範行
      為後法律變更所生新舊法律比較適用之準據法，是刑法第
      2條本身雖經修正，但刑法第2條既屬適用法律之準據法，
      本身尚無比較新舊法之問題，應一律適用裁判時之現行刑
      法第2條規定以決定適用之刑罰法律。再按行為後刑法條
      文經修正，惟無有利、不利情形，應適用裁判時法，亦即
      如新舊法處罰之輕重相同，即無比較適用之問題，非刑法
      第2條所指之法律有變更，即無該條之適用，應依一般法
      律適用原則，適用裁判時法（最高法院於95年11月7日第
      21次刑事庭會議決議要旨參照）。
    刑法第56條連續犯之規定，業經修正刪除，被告丁○○、
      乙○○、丙○○之犯行，因行為後新法業已刪除連續犯之
      規定，此刪除雖非犯罪構成要件之變更，但顯已影響行為
      人刑罰之法律效果，自屬法律有變更，依新法第2條第1項
      規定，比較新、舊法結果，仍應適用較有利於被告之行為
      時法律即舊法論以連續犯（最高法院95年第8次刑事庭會
      議決議參照）。
    刑法第41條修正前第1項前段規定：「犯最重本刑為5年以
      下有期徒刑以下之刑之罪，而受6個月以下有期徒刑或拘
      役之宣告，因身體、教育、職業、家庭之關係或其他正當
      事由，執行顯有困難者，得以1元以上3元以下折算一日，
      易科罰金」，又被告等行為時之易科罰金折算標準，修正
      前罰金罰鍰提高標準條例第2條前段（現已刪除）規定，
      就其原定數額提高為100倍折算1日，則本件被告行為時之
      易科罰金折算標準，應以銀元300元折算1日，經折算為新
      臺幣後，應以新臺幣900元折算為1日。95年7月1日施行之
      刑法第41條第1項前段則規定：「犯最重本刑為五年以下
      有期徒刑以下之刑之罪，而受六個月以下有期徒刑或拘役
      之宣告者，得以新臺幣一千元、二千元或三千元折算一日
      ，易科罰金。」比較修正前後之易科罰金折算標準，以95
      年7月1日修正公布施行前之規定，較有利於被告，則應依
      刑法第2條第1項前段，適用修正前刑法第41條第1項前段
      規定，定其折算標準。
    再按行為後刑法條文經修正，惟無有利、不利情形，應適
      用裁判時法，亦即如新舊法處罰之輕重相同，即無比較適
      用之問題，非刑法第2條所指之法律有變更，即無該條之
      適用，應依一般法律適用原則，適用裁判時法（最高法院
      於95年11月7日第21次刑事庭會議決議要旨參照）。刑法
      第28條共犯之規定修正理由係為釐清陰謀共同正犯、預備
      共同正犯、共謀共同正犯是否合乎本條規定之正犯要件，
      而本案被告丁○○、乙○○、甲○○投票行賄罪之犯行，
      均屬實行犯罪行為之正犯，不論修正前後第28條規定均相
      同，而褫奪公權部分依公職人員選舉罷免法第113條第3項
      （修正前為第98條第3項）之規定，宣告有期徒刑以上者
      均需諭知，故刑法第37條第2項前段之修正對被告並無影
      響，故均應依裁判時之規定論處。
（二）核被告丁○○、乙○○、甲○○、丙○○等以交付賄賂方
      式，其中乙○○並有以行求賄賂之方式，要求有投票權人
      為投票權一定之行使，所為均係犯94年修正前之公職人員
      選舉罷免法第90條之1第1項之投票行賄罪。又公職人員選
      舉罷免法第90條之1第1項之投票行賄罪，以對於有投票權
      之人，行求、期約或交付賄賂或其他不正利益，而約其不
      行使投票權或為一定之行使者為構成要件，其行求、期約
      、交付行為，係屬階段行為，其行求賄賂階段，屬行賄者
      單方意思表示行為，不以相對人允諾為必要，是公訴人認
      被告乙○○就行求張金次部分應屬未遂，尚有誤認，並此
      敘明。
（三）共犯在學理上，有「任意共犯」與「必要共犯」之別，前
      者指刑法第28條所規定者而言，後者則須有2人以上方得
      成立之犯罪，且依其性質，尚可分為「聚合犯」與「對向
      犯」。其中「對向犯」係2個以上之行為人，彼此相互對
      立之意思，經合致而成立之犯罪，行賄與受賄行為即屬之
      ，因行為人各有其目的，分別各就其行為負責，彼此間自
      無所謂犯意聯絡可言。故本件被告丁○○、乙○○2人與
      陳健雄、郭順榮、郭國榮間有共犯關係，被告丁○○就黃
      新泉交付賄款予黃秀妹等人之犯行，被告甲○○就與郭國
      榮共同行賄林耕江之犯罪事實，與郭順榮2人間，彼此均
      有犯意之聯絡與分擔，均為共同正犯。
（四）被告丁○○、乙○○、丙○○多次投票行賄犯行，及被告
      丁○○、乙○○行求賄賂犯行，時間緊接，所犯係犯罪構
      成要件相同之罪，顯基於概括犯意為之，均應依修正前連
      續犯之規定論以投票行賄罪一罪，並加重其刑。
（五）原審審酌被告丁○○、乙○○、甲○○、丙○○等為求使
      陳瑩當選平地原住民立法委員，不思以正當選舉程序尋求
      支持，竟背道而馳，以交付現金之方式進行賄選，以圖影
      響選舉權人之投票意向，嚴重玷損選舉之公平性及廉潔性
      ，對民主法治之基礎蝕害非淺，所侵害國家、社會法益尤
      鉅，量刑不宜過輕，被告丁○○時任國家高層公務員職務
      ，理應帶頭呼應改善選風，並對原住民投票之自主權純潔
      性充分尊重，竟親自操盤行賄，甚不足取；被告乙○○亦
      時任公職，甘受被告丁○○指揮，未能對賄選之杜絕有所
      建議，反而配合其行止，亦不足取（然以本件行賄數量與
      造成選舉影響，公訴人所請求判處被告丁○○等刑度稍嫌
      過重），故分別諭知被告丁○○有期徒刑1年6月，被告乙
      ○○有期徒刑1年，並以被告甲○○、丙○○等固有行賄
      犯行之執行，惟或受命於人或因支持特定對象所致，相對
      犯罪惡性較低，但基於杜絕非純潔選風與對原住民選票自
      由判斷權利之污染，仍認甚不可取，量刑亦不宜從輕，及
      公訴人所請求判處被告甲○○等刑度稍嫌過重，並審酌被
      告等之犯罪動機、目的、智識程度、所生之危害及犯罪後
      之態度等一切情狀，分別量處被告甲○○有期徒刑6月，
      被告丙○○有期徒刑7月，且就被告甲○○所處之有期徒
      刑諭知易科罰金之折算標準，並以被告等係分別犯公職人
      員選舉罷免法第5章之罪，且均受有期徒刑之宣告，並應
      依94年修正前公職人員選舉罷免法第98條第3項之規定分
      別宣告褫奪公權，其量刑尚稱妥適，並無失出失入之情形
      。
（六）沒收部分：
  １、公職人員選舉罷免法第90條之1第3項固規定預備或用以行
      求或交付之賄賂，不問屬犯人與否，沒收之。但如其賄賂
      已交付與有投票權之人收受，因收受者係犯刑法第143條
      第1項之投票受賄罪，其所收受之賄賂應依同法條第2項之
      規定沒收之，如全部或一部不能沒收時，追徵其價額。故
      投票行賄者，其已交付之賄賂自應依刑法第143條第2項之
      規定附隨於其對向共犯所犯投票受賄罪主刑之後宣告沒收
      ，不得再依公職人員選舉罷免法第90條之1第3項之規定附
      隨於行賄者主刑之後宣告沒收。又所稱「追徵其價額」者
      ，必限於所沒收之物為金錢以外之其他財物而無法沒收時
      ，始應追徵其價額，使其繳納與原物相當之價額。如所得
      財物為金錢而無法沒收時，應以其財產抵償之，而不發生
      追徵價額之問題。
  ２、共同正犯應對犯罪之全部事實負責，其彼此間各自所有供
      犯罪所用之物，應合併沒收，不得分別諭知。被告丁○○
      、乙○○、甲○○等人，係在共同犯意範圍內，各自分擔
      犯罪行為之一部，相互利用他人之行為以達其犯罪之目的
      ，應對於全部所發生之結果負責，則彼等分別交付及行求
      選民，應予沒收之賄款，自應合併計算。是本件涉投票行
      賄部分，所交付之賄款計有：
    (1)被告乙○○─
      交付2,000元賄款予郭國榮。
      交付3,000元賄款予林耕江。
      交付2,000元賄款予吳文明。
      交付2,000元賄款予豐福明。
      交付2,000元賄款予林清城。
      交付1,000元賄款予郭國榮。
      交付1,000元賄款予吳文明。
      交付1,000元賄款予林水傳。
      交付1,000元賄款予豐早馬。
      以1,000元賄款向張金次行求。
    (2)被告丁○○─
      交付2,000元賄款予李謙福。
      交付8,500元賄款予黃新泉。
    (3)共犯陳健雄─
      交付2,000元賄款予豐早馬。
      交付2,000元賄款予鍾義雄。
      交付2,000元賄款予許永順。
      交付2,000元賄款予林志明。
      所交付及行求之賄款共計34,500元，且既未就該行賄對象
      之收受賄賂對向共犯於法院判決並諭知沒收，爰就被告丁
      ○○及乙○○部分均依公職人員選舉罷免法第90條之1第3
      項之規定諭知沒收。
  ３、被告甲○○當場交付現金3,000元之賄賂予林耕江收受，
      此部分亦未經另宣告沒收，故亦依上開規定沒收。
  ４、至被告丙○○用以交付賄賂部分，因其對向共犯黃天順、
      黃林阿妹於其主刑中已宣告沒收如上所述，故不另為重複
      沒收之諭知。
（七）被告等所犯公職人員選舉罷免法之犯罪時間在96年4月24
      日之前，符合中華民國九十六年罪犯減刑條例之規定，皆
      應依該條例第2條第1項第3款規定，均減刑2分之1，褫奪
      公權部分並依同條例第14條規定，就超過1年部分亦同予
      減2分之1，未超過1年部分則不予減刑，並就符合該條例
      第9條部分諭知易科罰金之折算標準。
五、原審論處被告罪刑固有所據，惟沒收部分之諭知未計入共犯
    部分，尚有違誤，被告上訴否認犯行，雖無理由，惟原審亦
    因上開違誤及未及審酌被告所犯依照中華民國96年罪犯減刑
    條例減刑部分，本院自應將原判決撤銷，並改判如主文第2
    至5項所載。
據上論結，應依刑事訴訟法第369條第1項前段、第364條、第299
條第1項前段，94年修正前公職人員選舉罷免法第90條之1第1項
、第3項、第98條第3項，刑法第2條第1項、第11條前段、第28條
、第37條第2項，修正前刑法第41條第1項、第56條，罰金罰鍰提
高標準條例第1條前段、廢止前罰金罰鍰提高標準條例第2條，中
華民國九十六年罪犯減刑條例第2條第1項第3款、第7條、第9條
、第14條，判決如主文。
本案經檢察官戊○○到庭執行職務。
中    華    民    國    97    年    4     月    28    日
                  審判長法  官   何 方 興
                        法  官   林 德 盛
                        法  官   王 紋 瑩
以上正本證明與原本無異。
如不服本判決，應於送達後十日內，向本院提出上訴狀。其未敘
述理由者，並應於提出上訴狀後十日內向本院補提理由狀 (須附
繕本)。
                        書記官   楊 明 靜
中    華    民    國    97    年    4     月    28    日
附錄：本案論罪科刑法條全文
公職人員選舉罷免法第90條之1第1項（94年11月30日修正前）
對於有投票權之人，行求期約或交付賄賂或其他不正利益，而約
其不行使投票權或為一定之行使者，處5年以下有期徒刑，得併
科新臺幣40萬元以上4百萬元以下罰金。
公職人員選舉罷免法第98條第3項
犯本章之罪或刑法分則第6章之妨害投票罪，宣告有期徒刑以上
之刑者，並宣告褫奪公權。
刑法第41條（95年7月1日修正施行前）
犯最重本刑為5年以下有期徒刑以下之刑之罪，而受6個月以下有
期徒刑或拘役之宣告，因身體、教育、職業、家庭之關係或其他
正當事由，執行顯有困難者，得以1元以上3元以下折算一日，易
科罰金。
罰金罰鍰提高標準條例第2條
依刑法第41條易科罰金或第42條第2項易服勞役者，均就其原定
數額提高為一百倍折算一日；法律所定罰金數額未依本條例提高
倍數，或其處罰法條無罰金刑之規定者，亦同。


司法院資訊處製作；財團法人民間司法改革基金會備份。
